臺灣臺中地方法院民事判決　九十二年訴字第二八三五號
　　原　　　告　　國防部總政治作戰局
　　法定代理人　　壬○○
　　訴訟代理人　　張居德律師
　　複　代理人　　楊雯齡律師
　　　　　　　　　曾耀聰律師
　　被　　　告　　子○○
　　　　　　　　　丙○○
　　　　　　　　　癸○○
　　　　　　　　　丑○○
　　　　　　　　　己○○
　　　　　　　　　甲○○
　　　　　　　　　丁○○
　　　　　　　　　戊○○
　　　　　　　　　乙○○
　　　　　　　　　庚○○
　　　　　　　　　辛○○○
　　　　　　　　　寅○○
　　共　　　同
　　訴訟代理人　　劉惠利律師
右當事人間請求拆屋還地等事件，本院於九十三年五月二十六日言詞辯論終結判決如
下：
    主      文
被告子○○應將坐落台中市西屯區○○○段第一六九二之三地號土地上如附圖所示Ｍ
部分（面積三平方公尺）、Ｎ部分（面積三平方公尺）之建物拆除，將土地返還原告
；並給付原告新台幣柒仟伍佰玖拾元及自民國九十二年十月二十四日起至清償日止，
按年息百分之五計算之利息；並自民國九十二年十月二十四日起至交還土地之日止，
按年給付原告新台幣壹仟伍佰壹拾捌元。
被告丙○○應將坐落台中市西屯區○○○段第一六九二之三地號土地上如附圖所示Ｌ
部分（面積三平方公尺）之建物拆除，將土地返還原告；並給付原告新台幣仟柒佰
玖拾伍元及自民國九十二年十一月七日起至清償日止，按年息百分之五計算之利息；
並自民國九十二年十一月七日起至交還土地之日止，按年給付原告新台幣柒佰伍拾玖
元。
被告癸○○應將坐落台中市西屯區○○○段第一六九二之三地號土地上如附圖所示Ｋ
部分（面積二平方公尺）之建物拆除，將土地返還原告；並給付原告新台幣貳仟伍佰
拾元及自民國九十二年十月二十四日起至清償日止，按年息百分之五計算之利息；
並自民國九十二年十月二十四日起至交還土地之日止，按年給付原告新台幣伍佰零陸
元。
被告丑○○應將坐落台中市西屯區○○○段第一六九二之三地號土地上如附圖所示Ｊ
部分（面積一平方公尺）之建物拆除，將土地返還原告；並給付原告新台幣壹仟貳佰
陸拾伍元及自民國九十二年十月二十五日起至清償日止，按年息百分之五計算之利息
；並自民國九十二年十月二十五日起至交還土地之日止，按年給付原告新台幣貳佰伍
拾元。
被告己○○應將坐落台中市西屯區○○○段第一六九二之三地號土地上如附圖所示Ｉ
部分（面積一平方公尺）之建物拆除，將土地返還原告；並給付原告新台幣壹仟貳佰
陸拾伍元及自民國九十二年十月二十四日起至清償日止，按年息百分之五計算之利息
；並自民國九十二年十月二十四日起至交還土地之日止，按年給付原告新台幣貳佰伍
拾元。
被告甲○○應將坐落台中市西屯區○○○段第一六九二之三地號土地上如附圖所示Ｈ
部分（面積一平方公尺）之建物拆除，將土地返還原告；並給付原告新台幣壹仟貳佰
陸拾伍元及自民國九十二年十月二十四日起至清償日止，按年息百分之五計算之利息
；並自民國九十二年十月二十四日起至交還土地之日止，按年給付原告新台幣貳佰伍
拾元。
被告丁○○應將坐落台中市西屯區○○○段第一六九二之三地號土地上如附圖所示Ｇ
部分（面積二平方公尺）之建物拆除，將土地返還原告；並給付原告新台幣貳仟伍佰
拾元及自民國九十二年十月二十四日起至清償日止，按年息百分之五計算之利息；
並自民國九十二年十月二十四日起至交還土地之日止，按年給付原告新台幣伍佰零陸
元。
被告戊○○應將坐落台中市西屯區○○○段第一六九二之三地號土地上如附圖所示Ｆ
部分（面積三平方公尺）之建物拆除，將土地返還原告；並給付原告新台幣仟柒佰
玖拾伍元及自民國九十二年十月二十四日起至清償日止，按年息百分之五計算之利息
；並自民國九十二年十月二十四日起至交還土地之日止，按年給付原告新台幣柒佰伍
拾玖元。
被告乙○○應將坐落台中市西屯區○○○段第一六九二之三地號土地上如附圖所示Ｅ
部分（面積四平方公尺）之建物拆除，將土地返還原告；並給付原告新台幣伍仟零陸
拾元及自民國九十二年十月二十四日起至清償日止，按年息百分之五計算之利息；並
自民國九十二年十月二十四日起至交還土地之日止，按年給付原告新台幣壹仟零壹拾
貳元。
被告庚○○應將坐落台中市西屯區○○○段第一六九二之三地號土地上如附圖所示Ｄ
部分（面積五平方公尺）之建物拆除，將土地返還原告；並給付原告新台幣陸仟佰
貳拾伍元及自民國九十二年十月二十四日起至清償日止，按年息百分之五計算之利息
；並自民國九十二年十月二十四日起至交還土地之日止，按年給付原告新台幣壹仟貳
佰陸拾伍元。
被告林張月女應將坐落台中市西屯區○○○段第一六九二之三地號土地上如附圖所示
Ｃ部分（面積五平方公尺）之建物拆除，將土地返還原告；並給付原告新台幣陸仟
佰貳拾伍元及自民國九十二年十月二十四日起至清償日止，按年息百分之五計算之利
息；並自民國九十二年十月二十四日起至交還土地之日止，按年給付原告新台幣壹仟
貳佰陸拾伍元。
被告寅○○應將坐落台中市西屯區○○○段第一六九二之三地號土地上如附圖所示Ｅ
部分（面積四平方公尺）之建物拆除，將土地返還原告；並給付原告新台幣伍仟零陸
拾元及自民國九十二年十月二十四日起至清償日止，按年息百分之五計算之利息；並
自民國九十二年十月二十四日起至交還土地之日止，按年給付原告新台幣壹仟零壹拾
貳元。
原告其餘之訴駁回。
訴訟費用由被告子○○負擔三十七分之三、被告丙○○負擔七十四分之三、被告癸○○負擔三十七分之一、被告丑○○、己○○、甲○○各負擔七十四分之一、被告丁○○負擔三十七分之一、被告戊○○負擔七十四分之三、被告乙○○負擔三十七分之二
、被告庚○○、林張月女各負擔七十四分之五、被告寅○○負擔三十七分之二；餘由
原告負擔。
本判決第一項得假執行；但被告子○○以新台幣玖萬肆仟元為原告預供擔保，得免為
假執行。
本判決第二項得假執行；但被告丙○○以新台幣肆萬柒仟元為原告預供擔保，得免為
假執行。
本判決第三項得假執行；但被告癸○○以新台幣萬貳仟元為原告預供擔保，得免為
假執行。
本判決第四項得假執行；但被告丑○○以新台幣壹萬陸仟元為原告預供擔保，得免為
假執行。
本判決第五項得假執行；但被告己○○以新台幣壹萬陸仟元為原告預供擔保，得免為
假執行。
本判決第六項得假執行；但被告甲○○以新台幣壹萬陸仟元為原告預供擔保，得免為
假執行。
本判決第七項得假執行；但被告丁○○以新台幣萬貳仟元為原告預供擔保，得免為
假執行。
本判決第八項得假執行；但被告戊○○以新台幣肆萬柒仟元為原告預供擔保，得免為
假執行。
本判決第九項得假執行；但被告乙○○以新台幣陸萬肆仟元為原告預供擔保，得免為
假執行。
本判決第十項得假執行；但被告庚○○以新台幣捌萬元為原告預供擔保，得免為假執
行。
本判決第十一項得假執行；但被告林張月女以新台幣捌萬元為原告預供擔保，得免為
假執行。
本判決第十二項得假執行；但被告寅○○以新台幣陸萬肆仟元為原告預供擔保，得免
為假執行。
原告其餘假執行之聲請駁回。
    事      實
甲、原告方面：
一、聲明：
(一)被告子○○等十二人應分別將坐落台中市西屯區○○○段第一六九二之三地號土地
  上，如附圖所示占用面積上之地上物拆除，並將占用之土地返還原告。且各應給付
  原告如陳述欄(二)部分圖表所示之金額，其中就圖表「起訴狀送達前五年內之利益」
  欄所示金額部分，各自起訴狀繕本送達被告翌日起至清償日止，按年息百分之五計
  算之利息，並自起訴狀繕本送達被告翌日起至交還土地日止，各按年給付圖表「送
  達後按年之利益」欄所示之金額。
(二)願供擔保請准宣告假執行。
二、陳述：
(一)坐落台中市西屯區○○○段第一六九二之三地號土地（下稱系爭土地），所有權人
  為中華民國，原告係管理機關，被告子○○等十二人所有之房屋，無權占有上開土
  地情節如下：
┌────┬─────────────────────┬────────┐
│  被告  │房屋門牌及坐落地號（下石碑段）            │ 占用面積       │                                                    │
├────┼─────────────────────┼────────┤
│子○○  │台中市○○路○段三五巷四七號（1669-21）   │三平方公尺      │
│        ├─────────────────────┼────────┤
│        │台中市○○路○段三五巷四九號（1669-20）   │三平方公尺      │
├────┼─────────────────────┼────────┤
│丙○○  │台中市○○路○段三五巷五一號（1669-19）   │三平方公尺      │
├────┼─────────────────────┼────────┤
│癸○○  │台中市○○路○段三五巷五三號（1669-18）   │二平方公尺      │
├────┼─────────────────────┼────────┤
│丑○○  │台中市○○路○段三五巷五五號（1669-17）   │一平方公尺      │
├────┼─────────────────────┼────────┤
│己○○  │台中市○○路○段三五巷五七號（1669-16）   │一平方公尺      │
├────┼─────────────────────┼────────┤
│甲○○  │台中市○○路○段三五巷六一號（1669-14）   │一平方公尺      │
├────┼─────────────────────┼────────┤
│丁○○  │台中市○○路○段三五巷六三號（1669-13）   │二平方公尺      │
├────┼─────────────────────┼────────┤
│戊○○  │台中市○○路○段三五巷六五號（1669-12）   │三平方公尺      │
├────┼─────────────────────┼────────┤
│乙○○  │台中市○○路○段三五巷六七號（1669-11）   │四平方公尺      │
├────┼─────────────────────┼────────┤
│庚○○  │台中市○○路○段三五巷六九號（1669-10）   │五平方公尺      │
├────┼─────────────────────┼────────┤
│林張月女│台中市○○路○段三五巷七一號（1669-9）    │五平方公尺      │
├────┼─────────────────────┼────────┤
│寅○○  │台中市○○路○段三五巷七三號（1669-8）    │四平方公尺      │
└────┴─────────────────────┴────────┘
  依民法第七百六十七條規定，原告自得請求被告等將各該占用土地上之建物拆除，
  並將土地返還原告。
(二)被告等無權占有上開土地而獲有相當於租金之利益，且致原告受有損害，已為社會
  之通念，依民法第第一百七十九條規定，被告等應將所受利益返還原告。查系爭土
  地於八十六年、八十九年申報地價均為新台幣（下同）四千二百十三元，依土地法
  第一百零五條準用同法第九十七條之規定，則被告等占有每平方公尺土地所獲相當
  於租金之利益，每年為四百二十一元，則自原告起訴狀送達被告等前五年內，分別
  獲有如下表所示之利益，而自起訴狀繕本送達之日起，至返還所占土地之日止，按
  年獲有如下表所示之利益：
┌────┬─────┬─────────────┬──────────┐
│  被告  │占用面積  │ 起訴狀送達前五年內之利益 │  送達後按年之利益  │
├────┼─────┼─────────────┼──────────┤
│子○○  │六平方公尺│ 6×421 ×5＝12630元      │  6×421＝2526元    │
├────┼─────┼─────────────┼──────────┤
│丙○○  │三平方公尺│ 3×421 ×5＝6315元       │  3×421＝1263元    │
├────┼─────┼─────────────┼──────────┤
│癸○○  │二平方公尺│ 2×421 ×5＝4210元       │  2×421＝842元     │
├────┼─────┼─────────────┼──────────┤
│丑○○  │一平方公尺│ 1×421 ×5＝2105元       │  1×421＝421元     │
├────┼─────┼─────────────┼──────────┤
│己○○  │一平方公尺│ 1×421 ×5＝2105元       │  1×421＝421元     │
├────┼─────┼─────────────┼──────────┤
│甲○○  │一平方公尺│ 1×421 ×5＝2105元       │  1×421＝421元     │
├────┼─────┼─────────────┼──────────┤
│丁○○  │二平方公尺│ 2×421 ×5＝4210元       │  2×421＝842元     │
├────┼─────┼─────────────┼──────────┤
│戊○○  │三平方公尺│ 3×421 ×5＝6315元       │  3×421＝1263元    │
├────┼─────┼─────────────┼──────────┤
│乙○○  │四平方公尺│ 4×421 ×5＝8420元       │  4×421＝1684元    │
├────┼─────┼─────────────┼──────────┤
│庚○○  │五平方公尺│ 5×421 ×5＝10525元      │  5×421＝2105元    │
├────┼─────┼─────────────┼──────────┤
│林張月女│五平方公尺│ 5×421 ×5＝10525元      │  5×421＝2105元    │
├────┼─────┼─────────────┼──────────┤
│寅○○  │四平方公尺│ 4×421 ×5＝8420元       │  4×421＝1684元    │
└────┴─────┴─────────────┴──────────┘
  則被告等各應依上表「起訴狀送達前五年內之利益」欄所示金額給付原告，及自起
  訴狀繕本送達翌日起至清償日止，按年息百分之五計算之利息。並自起訴狀繕本送
  達翌日起至交還所占土地日止，按年各給付原告如上表「送達後按年之利益」欄所
  示之金額。
(三)對於被告等抗辯之陳述：
  (1)本件經測量結果，被告等所有之建物均越界占用一六九三地號（地目道，所有權
    人亦為中華民國，管理者為財政部國有財產局），再占用原告之系爭土地，被告
    等建物之所以會占用系爭土地，實因被告等買受建物後再行增建所致，此見被告
    於九十二年十二月三十日所提書狀第二頁謂︰「四、查被告子○○等於買受系爭
    房屋並增建房屋‧‧‧」等語甚明。是被告等違法增建房屋，將防火巷、原為道
    路用地之第一六九三號道路均占用，甚至占用原告之土地，其等行為非但危害公
    共安全，亦損害原告等人之權利，並無值得保護之處。此情形與合法興建，因過
    失越界不同，原告依法行使權利，何來濫用之有？至於被告所辯「可能係九二一
    地震後土地之界限有偏移之情形」云云，更屬無稽。
  (2)原告雖已在系爭土地上為「國防部台中市陸光七村眷村新建工程」，除保留地面
    積一六二‧三一平方公尺外，可使用之基地面積為一四○八八‧六九平方公尺，
    再扣除騎樓面積一二八○‧三二平方公尺，為一二八○八‧三七平方公尺，依此
    計算，原告允建之樓地板面積為五七八九○‧七三平方公尺，而目前原告設計之
    總樓地板面積為五七八五四‧八三平方公尺，尚未超過原告可建築之樓地板面積
    。倘若被告等所占用之土地面積共三十七平方公尺未返還，則允建樓地板面積為
    五七七四五‧六九平方公尺，較原告設計之總樓地板面積五七八五四‧八三平方
    公尺將短少一○九‧一四平方公尺，故被告等不將所占用之土地返還原告，對於
    原告權益影響甚鉅，更將造成原告對眷戶違約之情形，是原告依法行使權利，並
    無權利濫用之情。
三、證據：提出土地登記謄本一件、地價謄本二件、台中市西屯區「陸光七村」遭民
    佔建土地面積圖影本一件、第一六九三地號土地登記謄本影本一件、台中市實施
    都市計劃地區建築基地綜合設計鼓勵辦法申請案件基本資料影本一份暨面積減縮
    後資料一份為證，並聲請本院勘驗現場。
乙、被告方面：
一、聲明：原告之訴駁回，並陳明如受不利判決，願供擔保請准免為假執行之宣告。
二、陳述：
(一)被告子○○等十二人所有之房屋，早於六十七年二月間即建築完成，原告從未對被
  告等表示建物有侵占系爭土地之情形，何以經過二、三十年後，被告與原告之土地
  間已形成一供公眾使用之既成巷道後，原告始提起本件訴訟，原告此舉顯然有違民
  法第一百四十八條之規定。
(二)兩造所有土地間隔有第一六九三地號（地目道）土地，現狀為供公眾使用之巷道，
  被告等所有之房屋，不可能越過該巷道而占用到原告管理之系爭土地。且被告等所
  有之房屋，與台中市○○路○段三十五巷三十五號建物係同時興建，緊臨巷弄之建
  物後門均整齊成同一牆面，被告等所有之建物並無特別突出建築線外，依測量結果
  所示，被告等建物占用原告土地之面積不一，足見被告所有建物如有占用原告土地
  之情，可能係九二一大地震後之土地界限有偏移之故。
(三)縱認被告等所有房屋有占用到系爭土地情事，惟各戶所占面積甚小，且依民法七百
  九十六條之規定，原告早於被告等建築房屋之時，知有越界情事即應提出異議，阻
  止動工興建，其遲至多年後始訴請拆屋還地，對於被告等人之損失未免過鉅，對於
  整體社會經濟亦大受影響，是以被告願依上開規定，以相當之價格向原告購買或租
  用越界部分之土地。反之，原告主張被告等占用之土地是否返還，影響其可興建之
  樓地板面積（國防部台中市陸光七村眷村新建工程），要屬無稽。則原告為區區幾
  平方公尺之土地，訴請被告等拆除建物，在社會觀念上，顯已悖離所有權之目的，
  超出其機能範圍，而為權利濫用。
三、證據：提出土地登記謄本暨建物登記謄本各十三件、現場照片二十三張、台中市
    政府九十一年八月二十九日函影本一件、台中市西屯區公所九十一年八月二十日
    函一件、第一六九三地號土地登記謄本一件為證。
丙、本院依原告聲請勘驗現場，並囑託台中市中興地政事務所測量，製作複丈成果圖
    。並依職權：(1)函請台中市政府提供台中市○○區○○路一七二巷道路圖；(2)函
    向台中市政府工務局調取被告等房屋建築及使用執照相關資料；(3)函向台中市政
    府工務局查詢第一六九三地號道路用地係何時編定、測量？
    理      由
一、雙方不爭執的事實：
  (一)坐落台中市西屯區○○○段第一六九二之三地號土地（下稱系爭土地），所有權
    人為中華民國，原告係管理機關，被告子○○等十二人所有之十三棟房屋，分別
    坐落同所第一六六九之二○至第一六六九之八地號等十三筆土地上，各筆土地與
    系爭土地間隔有第一六九三地號土地（地目道，所有權人為中華民國，財政部國
    有財產局係管理機關）。
  (二)系爭土地原為「陸光七村」眷村，現由原告興建「國防部台中市陸光七村眷村新
    建工程」。
二、本件爭點：
  (一)被告子○○等十二人所有之十三棟房屋，是否占用系爭土地？占用之原因為何？
    是否為無權占用？
  (二)被告等得否依民法第七百九十六條之規定，主張被告等得以相當之對價購買或租
    用所占用之土地，抗辯原告不得請求拆除越界之房屋？
  (三)原告請求被告等將無權占用系爭土地之房屋拆除，並將土地返還原告，是否悖於
    民法第一百四十八條之規定？
三、本院判斷：
  (一)查被告等所有之房屋，經本院於九十二年十二月二十九日勘驗現場，並囑託台中
    市中興地政事務所測量結果，各該房屋占用系爭土地之面積，已如附圖所示。被
    告等雖以：(1)雙方所有土地間隔有第一六九三地號（地目道）土地，現狀為供公
    眾使用之巷道，被告等所有之房屋，不可能越過該巷道而占用到原告管理之系爭
    土地；(2)被告等所有之房屋，與台中市○○路○段三十五巷三十五號建物係同時
    興建，緊臨巷弄之建物後門均整齊成同一牆面，被告等所有之建物並無特別突出
    建築線外，依測量結果所示，該台中市○○路○段三十五巷三十五號建物既無占
    用系爭土地之情，則被告等所有之房屋亦不可能占用到原告之土地；(3)被告所有
    建物如有占用原告土地之情，可能係九二一大地震後之土地界限有偏移之故等語
    置辯。惟查：
    (1)被告等所有之房屋，均係於六十六年十月二十四日建築完成，其第一層及騎樓
      面積所登記之合計面積，皆為五○‧九六平方公尺（第一層面積三六‧二六平
      方公尺；騎樓面積一四‧七○平方公尺），有被告提出之建物登記謄本在卷可
      憑，是被告等主張各該房屋係同一時期、同一批建案所興建，堪以採信。然依
      被告等提出之土地登記謄本觀之，被告等建物坐落之土地面積至少有五十六平
      方公尺以上。換言之，各該建物於六十六年十月二十四日建築完成時，應留有
      若干之空地，作為「防火巷」等法定空地使用，而現狀已無，乃本院依職權函
      向台中市政府工務局調取被告等房屋建築及使用執照相關資料查明：
      被告等所有房屋坐落之土地，在建築房屋前原為下石碑段第二五之一八地號
        土地，依該土地之六十五年十一月五日地圖謄本顯示，土地左側設有一未編
        列地號之「溝」。此後，該土地上建造計二十五戶房屋，由台中市政府工務
        局於六十六年十月二十四日發給（66）中工建使字第一二七六號使用執照，
        依所附由「東海建築師事務所」所繪製之配置圖觀之，被告等所有房屋坐落
        之土地左側，仍有一未編列地號之「溝」，而各棟房屋與「溝」之間，均設
        有防火巷（原圖以綠色標示）。而被告等所有房屋之現狀，已無防火巷之設
        置，故可確定各該房屋於六十六年十月二十四日建築完成後，有陸續增建之
        情。
      再者，被告等所有房屋之同批建物，即台中市○○路○段三十五巷三十五號
        建物（坐落地號一六六九之十五）建築完成後，曾於六十九年一月三日申請
        變更使用執照，依所附位置圖觀察，本件被告等所有房屋坐落土地左側仍有
        一未編地號之土地，該土地之位置、形狀與前述未編列地號之「溝」相同。
        而該一六六九之十五地號土地於六十八年十二月二十九日，經地政事務所測
        量，製有「五百分之一」比例尺之地籍圖謄本一件，與本件附圖之比例尺相
        同，將該圖與本件附圖比較結果，其一六六九之十五地號土地之四方地界及
        長度，並無不符。且被告等自陳其等房屋後門均與台中市○○路○段三十五
        巷三十五號整齊成同一牆面，但該房屋後端既鄰接於第一六九三地號土地（
        地目道）與原告土地之處，而第一六九三地號土地形狀並非筆直，則被告等
        所有房屋占用原告土地面積，當然有所不同。由此可知，本件附圖雖於九二
        一地震以後所製作，但與地震前之測量結果相同，則被告等抗辯其等建物如
        有占用原告土地之情，可能係九二一大地震後之土地界限偏移所致云云，顯
        不足採。本件附圖之測量結果既可採取，則可認定被告等增建房屋，除占用
        第一六九三地號土地（地目道）外，復占用原告之系爭土地。是被告等辯稱
        其等房屋與原告土地間有一既成巷道，被告等房屋不可能越過該巷道而占用
        到原告管理之系爭土地云云，要與事實不合，不足採信。
    (2)綜合以上所述，被告等增建房屋，致占用原告之系爭土地如附圖所示，且未能
      舉證其等有何占有之正當權源，從而原告主張被告等係無權占用，堪以採信。
  (二)被告等所有房屋無權占用原告管理之系爭土地，既如前述，則原告本於民法第七
    百六十七條之規定，請求被告等應將附圖所示Ｂ、Ｃ、Ｄ、Ｅ、Ｆ、Ｇ、Ｈ、Ｉ
    、Ｊ、Ｋ、Ｌ、Ｍ、Ｎ部分之房屋拆除，將土地返還原告已無不合，雖被告等抗
    辯其等越界建築之面積甚小，建築時未遭原告阻止，原告遲至多年後始訴請拆屋
    還地，對於被告等人之損失過鉅，對於整體社會經濟亦大受影響，是被告等願依
    民法第七百九十六條之規定，以相當之價格向原告購買或租用越界部分之土地。
    原告為區區幾平方公尺之土地，訴請被告等拆除建物，為權利濫用云云。然查：
    (1)原告管理之系爭土地，原為「陸光七村」眷村，已為雙方不爭執之事實，依被
      告等增建房屋時之時空環境而言，系爭土地既供眷戶使用，原告僅為管理機關
      ，顯無法知悉被告等建築房屋越界情事，是被告等援引民法第七百九十六條之
      規定抗辯時，參酌最高法院四十五年台上字第九三一號判例意旨，應就原告明
      知越界而不即提出異議之事實，負舉證之責。就此事實，被告等未能舉證以實
      其說，泛言原告依上開規定不得請求拆屋還地，委不足採。
    (2)其次，被告等所有之房屋合計占用系爭土地面積達三十七平方公尺，對於原告
      興建「國防部台中市陸光七村眷村新建工程」，就「允建樓地板面積」所致之
      影響，有原告提出之台中市實施都市計劃地區建築基地綜合設計鼓勵辦法申請
      案件基本資料影本一份暨面積減縮後資料一份為證。而該眷村新建工程完工後
      ，應將權利移轉予眷戶，是原告訴請被告拆屋還地，已明雙方所有權之範圍，
      並避免事後與眷戶可能產生之糾紛，難謂有濫用權利之情。尤以，依現狀而言
      ，被告等所有之房屋除占用系爭土地外，甚至占用第一六九三地號國有土地，
      致使現存之台中市○○區○○路一七二巷道，亦應屬原告土地之範圍，故原告
      請求被告拆屋還地，兼有使國有土地與私有土地間權利範圍明確化之功能，對
      於社會整體利益，並無影響。且被告等越界建築之部分，係增建部分，縱經拆
      除應不致影響結構安全，是被告等此部分之抗辯，不足採取。
  (三)綜合前述，本件原告本於民法第七百六十七條之規定，請求被告等應將附圖所示
    Ｂ、Ｃ、Ｄ、Ｅ、Ｆ、Ｇ、Ｈ、Ｉ、Ｊ、Ｋ、Ｌ、Ｍ、Ｎ部分之房屋拆除，將土
    地返還原告，應予准許。
  (四)再按無法律上之原因而受利益，致他人受損害，應返還其利益，民法第一百七十
    九條定有明文。無權占有他人之土地，可能獲得相當於租金之利益為社會通常之
    觀念（最高法院六十一年台上字第一六九五號判例意旨參照）。查本件被告等池
    分別無權占用系爭土地如附圖所示Ｂ、Ｃ、Ｄ、Ｅ、Ｆ、Ｇ、Ｈ、Ｉ、Ｊ、Ｋ、
    Ｌ、Ｍ、Ｎ部分等情，已如前述，則其等獲有相當於租金之不當得利，並致原告
    受有損害，應堪認定，原告據此請求相當於租金之不當得利，要無不合。而查系
    爭土地之八十六、八十九年度申報地價均為每平方公尺四千二百十三元，有原告
    提出之地價謄本二件在卷可憑；又系爭土地位居台中市西屯區，除面臨長安路二
    段部分市況良好外，被告等占用部分為住宅區○○○巷道狹小，已經本院勘驗現
    場屬實，亦有被告提出之現場照片可參，且系爭土地於新建工程前係陸光七村老
    舊眷舍，是本院參酌上情，認原告請求被告等給付不當得利，以前述申報地價之
    年息百分之十計算，尚嫌過高，認以百分之六計算為適當，準此，被告等占有系
    爭土地每平方公尺每年應給付原告不當得利之金額為二百五十三元（4213×0.06
    ≒253，元以下四捨五入），則原告請求被告等應給付之不當得利金額，應准許
    者如下表：
┌────┬─────┬─────────────┬──────────┐
│  被告  │占用面積  │ 起訴狀送達前五年內之利益 │  送達後按年之利益  │
├────┼─────┼─────────────┼──────────┤
│子○○  │六平方公尺│ 6×253 ×5＝7590元       │  6×253＝1518元    │
├────┼─────┼─────────────┼──────────┤
│丙○○  │三平方公尺│ 3×253 ×5＝3795元       │  3×253＝759元     │
├────┼─────┼─────────────┼──────────┤
│癸○○  │二平方公尺│ 2×253 ×5＝2530元       │  2×253＝506元     │
├────┼─────┼─────────────┼──────────┤
│丑○○  │一平方公尺│ 1×253 ×5＝1265元       │  1×253＝253元     │
├────┼─────┼─────────────┼──────────┤
│己○○  │一平方公尺│ 1×253 ×5＝1265元       │  1×253＝253元     │
├────┼─────┼─────────────┼──────────┤
│甲○○  │一平方公尺│ 1×253 ×5＝1265元       │  1×253＝253元     │
├────┼─────┼─────────────┼──────────┤
│丁○○  │二平方公尺│ 2×253 ×5＝2530元       │  2×253＝506元     │
├────┼─────┼─────────────┼──────────┤
│戊○○  │三平方公尺│ 3×253 ×5＝3795元       │  3×253＝759元     │
├────┼─────┼─────────────┼──────────┤
│乙○○  │四平方公尺│ 4×253 ×5＝5060元       │  4×253＝1012元    │
├────┼─────┼─────────────┼──────────┤
│庚○○  │五平方公尺│ 5×253 ×5＝6325元       │  5×253＝1265元    │
├────┼─────┼─────────────┼──────────┤
│林張月女│五平方公尺│ 5×253 ×5＝6325元       │  5×253＝1265元    │
├────┼─────┼─────────────┼──────────┤
│寅○○  │四平方公尺│ 4×253 ×5＝5060元       │  4×253＝1012元    │
└────┴─────┴─────────────┴──────────┘
    逾上表所示範圍之請求，應予駁回。
四、兩造陳明願供擔保，請准宣告假執行或免為假執行，經核原告對於被告等各別勝
    訴部分，判決所命被告給付之價額均未逾新台幣五十萬元，爰依職權宣告假執行
    ，至被告等聲請免為假執行之宣告部分，爰分別酌定相當之擔保金額，併宣告之
    ；原告其餘假執行之聲請，因訴之駁回而失所依據，不予准許。
五、結論：本件原告之訴，為一部有理由，一部無理由，依民事訴訟法第七十九條、
    第三百八十九條第一項第五款、第三百九十二條第二項，判決如主文。
中　　　華　　　民　　　國　　九十三　　年　　　六　　　月　　　九　　　日
　　　　　　　　　　　　　　　　　臺灣臺中地方法院民事第一庭
~B法　　　官　王邁揚
正本係照原本作成
如對本判決上訴，須於判決送達後二十日內向本院提出上訴狀
中　　　華　　　民　　　國　　九十三　　年　　　六　　　月　　　九　　　日
~B法院書記官
